【裁判字號】    99,訴,230
【裁判日期】    990722
【裁判案由】    返還支票等
【裁判全文】
臺灣彰化地方法院民事判決  99年度訴字第230號
原      告  乙○○○
訴訟代理人  趙惠如律師
被      告  甲○○
上列當事人間請求返還支票等事件，本院於民國99年7月8日言詞
辯論終結，判決如下：
    主      文
被告應給付原告新台幣捌拾肆萬元，並於附表所示之付款日各給
付原告新台幣貳拾壹萬元。
訴訟費用新台幣貳萬伍仟玖佰肆拾捌元由被告負擔。
    事實及理由
一、按訴狀送達後，原告不得將原訴變更或追加他訴。但因情事
    變更而以他項聲明代最初之聲明者，不在此限。民事訴訟法
    第255條第1項第4款定有明文。本件原告原起訴請求：被告
    應給付原告新台幣（下同）63萬元及自起訴狀繕本送達翌日
    起至清償日止，按年息5%計算之利息，並將面額21萬元之支
    票9紙返還原告。嗣於訴訟進行中，因被告已未持有該9紙支
    票，爰變更聲明為：被告應給付原告84萬元，並於附表所示
    付款日各給付原告21萬元。原告訴之變更符合首開規定，自
    應准許，合先敘明。
二、原告主張：
  (1)原告與被告係夫妻關係，經鈞院98年度婚字第394號判決准
    原告與被告離婚，惟上開判決尚未確定。坐落彰化市○○段
    第303之11地號土地及其上門牌號碼彰化市○○路590號建物
    （下稱系爭房屋）為原告所有。民國98年6月間原告委由被
    告將系爭房屋出租予訴外人陳志池，租期自98年8月1日起至
    101年7月31日止，租金每月7萬元，每3個月給付一次，承租
    人於簽定租賃契約時，即簽發12紙面額均為21萬元之支票交
    予被告。詎被告收受前開支票，竟未交付原告，嚴重影響原
    告之權益。
  (2)兩造於婚姻關係存續期間，因勞力所取得之財產，即購置登
    記於原告名下之系爭房屋，及登記被告名下之門牌號碼彰化
    市○○路592號房屋，2間房屋一直以來均出租，被告名下之
    592號房屋因原承租人彰化第十信用合作社遷移，被告又欲
    出售，目前遂未出租。而兩造婚後本從事機車五金，後改從
    事外銷藝品，原告除照顧3名子女，供餐給十餘名工人食用
    ，又幫忙工廠工作，遂漸有積蓄，而能購置2間房屋，故被
    告辯稱系爭房屋之取得，原告未付出心力，與事實不符。被
    告辯稱系爭房屋十餘年來皆由被告出面與承租人簽訂租約，
    且租金收入皆作為兩造生活開銷之用，惟查兩造婚後，被告
    動輒對原告暴力相向，592號房屋地本為原告名下，亦於被
    告暴力脅迫下，過戶予被告，被告又以暴力脅迫要以系爭房
    屋抵押借款供其花用，原告未應允，方保住得以養老、遮風
    避雨之處所。而系爭房屋一直以來均係原告委任被告，授與
    代理權與承租人簽訂租賃契約，租賃契約之出租人亦均為原
    告，顯見被告係代理原告至明，則租賃之法律關係既存在原
    告與承租人間，系爭房屋之租金亦僅原告有受領權。系爭房
    屋出租，每月租金7萬元，被告據為己用，豈有以原告之租
    金支付生活費用之理？況依民法第1003條之1第1項之規定，
    被告苟有生活費用支出，應要求原告分擔，而非將應屬原告
    所有之收益據為己用。且原告自98年7月13日因不同意以系
    爭房屋供被告抵押借款而遭被告追打，致逃往胞弟家居住迄
    今，被告所提之單據均係被告自己食衣住行支出，非家庭生
    活費用。綜上，苟被告有家庭生活費用負擔，應要求原告分
    擔，自非應屬原告收益之租金據為已有之法律依據。
  (3)被告向其兄陳金城借貸450萬元，係被告對陳金城所負債務
    ，依民法第1023條之規定，自應由被告負責清償，被告自不
    得抗辯以原告所有之租金清償。
  (4)被告代理原告出租系爭房屋，所收取之租金依民法第541條
    第1項及第542條之規定應返還原告，被告竟自行提示花用3
    紙支票計63萬元，又將其餘9紙支票轉讓陳金城並亦已提示1
    紙21萬元，原告就支票返還之請求，被告顯已給付不能，被
    告自應按各紙支票之發票日期，給付原告同額之款項。被告
    苟否認兩造間有委任關係，則被告代理原告簽訂租約，既未
    受委任，並無義務，顯係無因管理，依民法第172條、第173
    條第2項準用第540條至第542條及第178條之規定，被告亦應
    將上開租金返還原告。另系爭房屋既為原告名下財產，依民
    法第1018條規定，應由原告自行收益，故系爭房屋出租之租
    金，自應屬原告所有，被告無法律上之原因，將系爭房屋之
    租金據為己用或清償應由被告清償之債務，致原告受有損害
    ，依民法179條之規定，被告自應返還其所受之利益。爰依
    委任關係、無因管理及不當得利等請求權競合提起本訴，並
    聲明：被告應給付原告84萬元，並於附表所示日期各給付原
    告21萬元；訴訟費用由被告負擔。
三、被告則以：
  (1)原告結婚以來一直從事家管，未嘗上班工作，而無任何勞力
    所得，惟被告仍感念原告照顧一家大小，家事持勞，實為被
    告之賢內助，故關於兩造財產，向來不分彼此。縱於85年9
    月6日民法第1017條關於聯合財產修正為夫妻各保有其所有
    權時，兩造既有「你的就是我的、我的就是你的」夫妻之財
    產即為兩造共同財產的觀念，被告仍未於法定期間一年內就
    系爭房屋變更為被告所有。兩造結褵三十餘年來，關於財產
    上問題，向無紛爭。82、83年間被告生意式微而結束經營，
    頓失經濟來源，惟靠出租上開2棟房屋，收租度日，尚可溫
    飽。其中592號房屋近年來難以出租，閒置多時，僅餘系爭
    房屋出租於訴外人陳志池，勉以度日。98年7月間，被告因
    有投資之需要，擬就系爭房屋貸款應急，不為原告所從，兩
    造頓生齟齬，原告竟無顧夫妻情感而訴請離婚，並為本件訴
    訟。
  (2)原告起訴主張系爭房屋為原告所有，依民法1018條規定歸由
    原告管理、使用、收益及處分，固非無據。惟十餘年來系爭
    房屋皆由被告出面與承租人簽訂租約，而被告失業多年，兩
    造復無其他經濟來源，則系爭租金收入皆花用於兩造日常生
    活開銷，姑不論兩造是否離婚確定，兩造現仍為婚姻關係存
    續中，依民法第1003條第1項、第1003條之1第1項規定，原
    告訴請返還系爭房屋之租金收入，似有未洽。
  (3)兩造以系爭房屋於78年7月28日向彰化市第六信用合作社（
    抵押貸款420萬元，被告向訴外人陳金城借款450萬元，其中
    400萬元償還上開貸款金額，另餘50萬元償還工程款。迄今
    被告已陸續償還陳金城約110萬元，尚有欠款約340萬元（利
    息未計）。99年2月間陳金城催款孔急，被告遂將支票9紙計
    189萬元交予陳金城抵付借款。系爭房屋之出租事宜及租金
    收入之運用，向來都由被告處理，形式上已得原告之授權，
    包括借款亦為原告所明知，原告既無反對授權之明示，被告
    本於共同財產之運用，以租金收入償還部分欠款，於法即無
    不合等語資為抗辯，並聲明：原告之訴駁回；訴訟費用由原
    告負擔。
四、原告主張坐落彰化市○○段第303之11地號土地及其上門牌
    號碼彰化市○○路590號建物為其所有，出租予訴外人陳志
    池，租期自98年8月1日起至101年7月31日止，租金每月7萬
    元，每3個月給付一次，承租人於簽定租賃契約時，簽發12
    紙面額均為21萬元之支票交由被告收執之事實，業據其提出
    土地、建物登記謄本及房屋租賃契約書為證，且為被告所不
    爭執，堪信為真實。
五、被告雖辯稱其所收租金係供家庭生活費用及用以償還債務等
    語。惟查，兩造於98年7月已經分居，此為被告所不爭執，
    被告復未舉證證明其無能力支付自己生活費用，則其要求以
    原告之財產支付其生活費用，即非有理。次查，被告主張其
    兌現3張支票，其餘9張已交付債權人清償債務，固為原告所
    不爭執。惟按夫妻各自對其債務負清償之責。夫妻之一方以
    自己財產清償他方之債務時，雖於婚姻關係存續中，亦得請
    求償還。民法第1023條定有明文。被告自承債務係其向債權
    人陳金城所借，此與證人陳金城到庭證述情節相符，則被告
    主張以原告財產清償其債務，亦無可採。
六、綜上，系爭租金為原告財產，被告收取用以支付自己之生活
    費用及償還自己之債務，均無法律上之原因。從而，原告依
    不當得利法律關係，請求被告給付原告84萬元，並於附表所
    示付款日各給付原告21萬元，為有理由，應予准許。
七、訴訟費用負擔之依據：民事訴訟法第78條。
中    華    民    國    99    年    7     月    22    日
                  民事第二庭    法  官  施錫揮
以上正本係照原本作成。
如對判決上訴，應於判決送達後20日內向本院提出上訴狀。如委
任律師提起上訴者，應一併繳納上訴審裁判費。
中    華    民    國    99    年    7     月    22    日
                                書記官  蕭秀吉
附表：
┌──┬───────┬───────┐
│編號│付  款  日    │金額（新台幣）│
├──┼───────┼───────┤
│ １ │99年08月01日  │210,000元     │
├──┼───────┼───────┤
│ ２ │99年11月01日  │210,000元     │
├──┼───────┼───────┤
│ ３ │100年02月01日 │210,000元     │
├──┼───────┼───────┤
│ ４ │100年05月01日 │210,000元     │
├──┼───────┼───────┤
│ ５ │100年08月01日 │210,000元     │
├──┼───────┼───────┤
│ ６ │100年11月01日 │210,000元     │
├──┼───────┼───────┤
│ ７ │101年02月01日 │210,000元     │
├──┼───────┼───────┤
│ ８ │101年05月01日 │210,000元     │
└──┴───────┴───────┘

司法院資訊處製作；財團法人民間司法改革基金會備份。
